ACORDAO-COMPLETO-2554728

ACÓRDÃO 273/2023 ATA 2/2023 - SEGUNDA CÂMARA

VISTOS, relatados e discutidos estes autos, que tratam de ato de pensão militar instituída por Gilberto Pessanha da Silva em favor de Gilseia Pessanha da Silva Meirose, Gilsene Pessanha da Silveira, Ione Pessanha da Silva e Ionice Arend;
ACORDAM os Ministros do Tribunal de Contas da União, reunidos em sessão de Segunda Câmara, diante das razões expostas pelo Relator, com fundamento nos arts. 71, inciso III, da Constituição Federal e 1º, inciso V, 39, inciso II, e 45 da Lei 8.443, de 16 de julho de 1992, em:
9.1. considerar ilegal, recusando-lhe registro, o ato instituído por Gilberto Pessanha da Silva em favor de Gilseia Pessanha da Silva Meirose, Gilsene Pessanha da Silveira, Ione Pessanha da Silva e Ionice Arend;
9.2. dispensar o ressarcimento das quantias indevidamente recebidas, em boa-fé, consoante o Enunciado 106 da Súmula de Jurisprudência deste Tribunal;
9.3. determinar, com fulcro no art. 262, caput, do Regimento Interno do TCU, ao Comando da Aeronáutica que:
9.3.1. faça cessar, no prazo de 15 (quinze) dias, contado a partir da ciência desta deliberação, os pagamentos decorrentes do ato impugnado, sob pena de responsabilidade solidária da autoridade administrativa omissa, consoante disposto nos arts. 71, inciso IX, da Constituição Federal e 262 do Regimento Interno desta Corte;
9.3.2. dê ciência desta deliberação às interessadas, no prazo de quinze dias, alertando-as de que o efeito suspensivo proveniente da interposição de eventuais recursos, caso não providos, não as eximem da devolução dos valores indevidamente percebidos após a notificação;
9.3.3. dê ciência à beneficiária Gilseia Pessanha da Silva Meirose sobre seu direito a opção entre os cargos/proventos acumulados ilegalmente com a pensão militar/reforma, de forma que se enquadre no que prescreve o art. 29 de Lei 3.765/1960;
9.3.4. envie a esta Corte de Contas, no prazo de 30 (trinta) dias, por cópia, comprovante de que as interessadas tiveram ciência desta deliberação;
9.5. dar ciência desta deliberação às interessadas e ao Comando da Aeronáutica.

Análise de Atos de Pensão militar para fins de análise e julgamento

Segunda Câmara

Comando da Aeronáutica.

3. Interessados/Responsáveis:
3.1. Interessados: Gilseia Pessanha da Silva Meirose (XXX.215.940-XX); Gilsene Pessanha da Silveira (XXX.047.800-XX); Ione Pessanha da Silva (XXX.014.120-XX); Ionice Arend (XXX.075.480-XX).

13.1. Ministros presentes: Vital do Rêgo (Presidente), Augusto Nardes (Relator), Aroldo Cedraz e Antonio Anastasia.
13.2. Ministro-Substituto presente: Marcos Bemquerer Costa.

AUGUSTO NARDES

Adoto como parte integrante deste relatório a instrução transcrita a seguir, elaborada no âmbito da então Secretaria de Fiscalização de Integridade de Atos e Pagamentos de Pessoal e de Benefícios Sociais (Sefip) , cujo encaminhamento teve a anuência do dirigente daquela unidade técnica e do Ministério Público junto ao TCU (peças 6 e 7) : 
"INTRODUÇÃO
1. Trata-se de ato de pensão militar, submetido, para fins de registro, à apreciação do Tribunal de Contas da União (TCU) , de acordo com o art. 71, inciso III, da Constituição Federal.  O ato foi cadastrado e disponibilizado ao TCU por intermédio do Sistema e-Pessoal, na forma do art. 2º e 4º da Instrução Normativa TCU 78/2018.
2. O ato desse processo pertence às seguintes unidades:
2.1. Unidade emissora: COMANDO DA AERONÁUTICA.
2.2. Unidade cadastradora:  COMANDO DA AERONÁUTICA.
2.3. Subunidade cadastradora: DIRETORIA DE ADMINISTRAÇÃO DE PESSOAL - SDIP.
EXAME TÉCNICO
Procedimentos aplicados
3. Os procedimentos para exame, apreciação e registro de atos de pessoal encontram-se estabelecidos na Instrução Normativa TCU 78/2018 e na Resolução TCU 206/2007. Essas normas dispõem que os atos de pessoal disponibilizados por meio do e-Pessoal devem ser submetidos previamente a críticas automatizadas, com base em parâmetros predefinidos.
4. As críticas das informações cadastradas na etapa de coleta do ato foram elaboradas e validadas levando-se em conta as peculiaridades de cada ato. Os itens verificados nessa etapa são inerentes a dados cadastrais, fundamentos legais, mapa de tempo, ficha financeira, assim como eventuais ocorrências de acumulação. Trata-se de verificações abrangentes, minuciosas e precisas e sem a necessidade de ação humana e, portanto, menos suscetível a falhas. As críticas aplicadas estão discriminadas no sistema, no Menu e-Pessoal, opção 'Crítica', que podem ser acessadas mediante concessão de perfil específico a servidores do TCU responsáveis pela análise.
5. Além das críticas automatizadas, há verificação humana adicional no caso de haver alertas do sistema ou informações não formatadas, como esclarecimentos do gestor ou do controle interno.  
6. As críticas também consideram os registros do Sistema Integrado de Administração de Recursos Humanos (Siape) . O Siape disponibiliza informações atualizadas sobre as parcelas que integram os proventos, diferentemente, portanto, do e-Pessoal, que informa as parcelas no momento do registro do ato. 
7. Essa confrontação com o Siape fornece uma visão atual e verdadeira da situação, o que permite descaracterizar irregularidades e inconsistências que, embora constantes do e-Pessoal, já foram corrigidas.
8. As verificações detectadas no ato encontram-se discriminadas na aba de pendências do ato no sistema e-Pessoal, bem como no espelho do ato contemplado por esta instrução.
Exame das Constatações
9. Ato: 3344/2019 - Inicial - Interessado (a) : GILBERTO PESSANHA DA SILVA - CPF: XXX.735.260-XX
9.1. Beneficiários: GILSENE PESSANHA DA SILVEIRA - CPF: XXX.047.800-XX - Filho (a) ; IONE PESSANHA DA SILVA - CPF: XXX.014.120-XX - Filho (a) ; GILSEIA PESSANHA DA SILVA MEIROSE - CPF: XXX.215.940-XX - Filho (a) e IONICE AREND - CPF: XXX.075.480-XX - Filho (a) 
9.2. Parecer do Controle Interno: considerar o ato Legal.
9.3. Constatação e análise: 
9.3.1. Indício encontrado para o beneficiário GILSEIA PESSANHA DA SILVA MEIROSE de CPF XXX.215.940-XX - tipo de indício: Acumulação ilegal de pensão militar com mais de um benefício ou vencimento (permitida a acumulação com apenas um outro benefício ou vencimento) , situação: ENCAMINHADO PARA ESCLARECIMENTO.
a. Justificativa do Gestor de Pessoal: Não há. Verificação efetuada no âmbito do TCU.
b. Análise do Controle Interno:  Não há. Verificação efetuada no âmbito do TCU.
c. Análise da Equipe Técnica: Ilegal
Em relação à acumulação de cargos/proventos públicos e/ou pensão de outro regime, a beneficiária GILSEIA PESSANHA DA SILVA MEIROSE acumula uma aposentadoria especial, do ramo de atividade do comércio, desde 27/05/2014, benefício pago pelo INSS, e é servidora pública federal do Hospital de Clínicas de Porto Alegre/RS, de acordo com pesquisas nos Sistemas Indícios do e-Pessoal e Benefícios Previdenciários do RGPS, conforme documentos anexos, situação não amparada pelo art. 29 da Lei nº 3765/60. Neste sentido, a concessão inicial de pensão militar em análise não pode prosperar, devendo receber a chancela pela ILEGALIDADE e ser apresentado à referida beneficiária o direito a opção entre os cargos/proventos/benefícios acumulados indevidamente com a pensão militar.
9.4. O quadro resumo de ocorrências e, quando for o caso, o detalhamento da norma legal e da jurisprudência para a inconsistência acima elencada encontra-se no anexo II dessa instrução. 
CONCLUSÃO
10. A abrangência e a profundidade das verificações levadas a efeito fundamentam convicção de que o ato 3344/2019 pode ser apreciado pela ilegalidade, em razão das irregularidades apontadas no item Exame das Constatações desta instrução, que representam afronta à legislação e à jurisprudência de referência
PROPOSTA DE ENCAMINHAMENTO
11. Ante o exposto, com fundamento no art. 71, inciso III, da Constituição Federal, no art. 1º, inciso V, e art. 39, incisos I e II, da Lei 8.443/1992, no art. 260 do Regimento Interno do Tribunal de Contas da União, propõe-se: 
11.1. Considerar ILEGAL e recusar registro do ato de Pensão militar 3344/2019 - Inicial de GILBERTO PESSANHA DA SILVA do quadro de pessoal do órgão/entidade COMANDO DA AERONÁUTICA, com base nos arts. 71, inciso III, da Constituição Federal, 1º, inciso V, e 39, inciso II, da Lei 8.443/1992 e 260, § 1º, do Regimento Interno.
11.2. Com fulcro no art. 262, caput, do Regimento Interno deste Tribunal, determinar ao órgão/entidade COMANDO DA AERONÁUTICA que: 
11.2.1. informe o teor do acórdão que vier a ser prolatado, encaminhando ao TCU, no prazo de trinta dias, comprovante da data de ciência pelo (a) interessado (a) , nos termos do art. 4º, § 3º, da Resolução TCU 170/2004.
11.2.2. apresente ao beneficiário o direito a opção entre os cargos/proventos acumulados ilegalmente com a pensão militar/reforma para tal situação se enquadre no que prescreve o art. 29 de Lei nº 3765/60.
11.2.3. dispense a devolução dos valores indevidamente recebidos de boa-fé até a data da ciência do órgão/entidade COMANDO DA AERONÁUTICA, do acórdão que vier a ser proferido, com base no Enunciado 106 da Súmula da Jurisprudência do TCU.
11.2.4. emita novo ato, livre da irregularidade ora apontada, em substituição ao ato de Pensão militar de GILBERTO PESSANHA DA SILVA, submetendo-o à nova apreciação por este Tribunal, na forma do artigo 260, caput, também do Regimento.
11.2.5. dê ciência, no prazo de quinze dias, contados da notificação, do inteiro teor desta deliberação (a) o interessado (a) , alertando-o (a) de que o efeito suspensivo proveniente da interposição de eventuais recursos junto ao TCU não o (a) exime da devolução dos valores percebidos indevidamente, caso o recurso não seja provido.
Anexo
DA ACUMULAÇÃO DE PENSÃO MILITAR COM CARGO/PROVENTOS PÚBLICOS
A acumulação de pensão militar com cargos/proventos que tenham como fonte de recursos os cofres públicos, sejam eles municipais, estaduais ou federais, é possível desde que obedecidas algumas premissas. 
 É oportuno traçar um breve histórico sobre a evolução da legislação que versa sobre o tema no tempo. 
HISTÓRICO
O marco inicial de tal assunto é a Lei 3.765, de 04 de maio de 1960, que dispõe sobre as Pensões Militares e, em sua redação original, versou da seguinte forma:
Art 29. É permitida a acumulação:
a) de duas pensões militares;
b) de uma pensão militar com proventos de disponibilidade, reforma, vencimentos, aposentadoria ou pensão proveniente de um único cargo civil.
A redação supracitada vigorou até a chegada da Medida Provisória 2215, de 31 de agosto de 2001, que deu a seguinte redação ao texto:
Art. 29.  É permitida a acumulação:
I - de uma pensão militar com proventos de disponibilidade, reforma, vencimentos ou aposentadoria;         
II - de uma pensão militar com a de outro regime, observado o disposto no art. 37, inciso XI, da Constituição Federal.     
Assim, a norma que norteia a possibilidade de acumulação de proventos de pensão militar com outros vínculos públicos é a lei 3.765/1960, sendo esta situação diferente do tratamento dispensado à pensão especial de ex-combatente que é regida por outros normativos e de forma diferente. 
ANÁLISE DAS POSSIBILIDADE E PROIBIÇÕES DE ACUMULAÇÃO
Frente à alteração na redação da lei 3.765/1960 pela MP 2215/2001, é importante ressaltar alguns pontos:
a) A lei 3.765/1960, nas duas situações retro citadas, é clara quanto ao limite de vínculos, uma vez que em qualquer dos dois casos, somente é possível dois vínculos, quais sejam: a) na redação original: duas pensões militares ou uma pensão militar com uma reforma, um cargo público, uma aposentadoria ou uma pensão civil, sendo este últimos de qualquer esfera da federação; b) na nova redação: uma pensão militar com um vínculo de disponibilidade, uma reforma, um vencimento (cargo) , uma aposentadoria ou uma pensão civil, observado o teto remuneratório constitucional (sobre a incidência do teto, vide Acórdão 8721/2017-TCU-Segunda Câmara, de relatoria do Ministro Marcos Bemquerer) . Nas situações elencadas, verifica-se que a existência da pensão militar entre os cargos/proventos acumulados é fator limitador ao número de vínculos, sendo seu limite nestes casos de dois vínculos públicos.
b) É importante relembrar ainda que a legislação que dá direito ao beneficiário à aludida pensão militar é a vigente à época do óbito do instituidor, conforme jurisprudência pacificada por esta Corte e pelo Poder Judiciário, vide Acórdão 7043/2013-TCU-Primeira Câmara, de relatoria do Ministro José Mucio Monteiro e 5018/2010-TCU-1ª Câmara, de relatoria do Ministro Walton Alencar Rodrigues. Dessa forma, verifica-se que para aplicação da redação original ou de sua forma alterada pela MP 2215/01, o que rege a forma que ocorre a acumulação é a legislação vigente no momento do óbito do instituidor, se tal fato ocorreu antes da MP 2215/2001, usa-se a legislação na forma original, ocorrendo a morte após a vigência da retro citada Medida Provisória, emprega-se a nova redação que impede a acumulação de duas pensões militares. Assim, o uso da data da morte de algum beneficiário (com por exemplo a viúva) que dá direito a reversão da pensão a outros interessados como marco temporal para uso da norma vigente é incorreto, devendo ser sempre utilizada a legislação vigente à época da morte do instituidor. No tocante a este ponto, é oportuno ressaltar que o artigo 31 de MP 2215/01 garantiu a manutenção dos antigos direitos dos beneficiários, in verbis:
Art. 31.  Fica assegurada aos atuais militares, mediante contribuição específica de um vírgula cinco por cento das parcelas constantes do art. 10 desta Medida Provisória, a manutenção dos benefícios previstos na Lei no 3.765, de 1960, até 29 de dezembro de 2000.
§ 2o Os beneficiários diretos ou por futura reversão das pensionistas são também destinatários da manutenção dos benefícios previstos na Lei no 3.765, de 1960, até 29 de dezembro de 2000.
c) No que se refere a possibilidade de acumulação de pensão militar com vencimentos de outros dois cargos públicos acumuláveis nos termos da CF/1988, a jurisprudência desta corte é no sentido de que é ilegal tal acumulação, vide Acórdão 5042/2020-TCU-Primeira Câmara, de relatoria do Ministro Vital do Rêgo e Acórdão 3967/2019-TCU-Primeira Câmara, de relatoria do Ministro Marcos Bemquerer, lembrando que neste caso teríamos três vínculos. 
d) É oportuno ressaltar ainda que o Cargo em Comissão (demissíveis ad nutum) ocupado por beneficiário não caracteriza vínculo para fins de acumulação, bem como cargo em alguma das entidades do Sistema 'S', Acórdão 2027/2010-TCU-Segunda Câmara, de relatoria do Ministro André de Carvalho, e 3044/2009-TCU- Plenário, de relatoria do Ministro Benjamin Zymler.
 (...) 
CONSIDERAÇÕES FINAIS
Dessa forma, perante o exposto no presente estudo, reafirma-se a clareza do art. 29 da Lei 3765/1960 como a baliza no ordenamento jurídico que permite o acúmulo de apenas mais um vínculo além da pensão militar, sendo tal entendimento pacífico nesta Corte de Contas, que tem como exemplos os Acórdão 6904/2018-TCU-Segunda Câmara, 3967/2019-Primeira Câmara e 6369/2020-Segunda Câmara, todos de relatoria do Ministro Marcos Bemquerer.
Logo, verificada acumulação ilegal de três vínculos públicos, entende-se que deve ser oferecido o direito ao beneficiário a optar por dois dos três vínculos acumulados ilegalmente, devendo este escolher o outro vínculo que pretende permanecer acumulando com a pensão militar, ou mesmo optar por abrir mão desta última."
	É o relatório.

não há.

Procurador Rodrigo Medeiros de Lima.

PESSOAL. ACUMULAÇÃO INDEVIDA DE PENSÃO MILITAR. ILEGALIDADE E NEGATIVA DE REGISTRO DO ATO. DETERMINAÇÕES.

PENSÃO MILITAR (PMIL)

Unidade de Auditoria Especializada em Pessoal (AudPessoal).

Cuidam os autos de apreciação, para fins de registro, do ato de pensão militar instituída por Gilberto Pessanha da Silva, em favor de Gilseia Pessanha da Silva Meirose, Gilsene Pessanha da Silveira, Ione Pessanha da Silva e Ionice Arend, emitidos pelo Comando da Aeronáutica.
2.	Após as pertinentes análises, a então Secretaria de Fiscalização de Integridade de Atos e Pagamentos de Pessoal e de Benefícios Sociais (Sefip) propôs, com o aval do Ministério Público junto ao TCU (MPTCU) , a ilegalidade do ato de pensão, em decorrência da acumulação indevida de três pensões de uma das beneficiárias.
3.	Manifesto, desde já, minha concordância com os pareceres uniformes exarados nos autos e adoto seus fundamentos como razões de decidir.
4.	De fato, conforme informado na instrução da unidade técnica, a beneficiária Gilseia Pessanha da Silva Meirose, além da pensão sob análise, recebe uma aposentadoria paga pelo INSS e recebe proventos como servidora pública federal do Hospital de Clínicas de Porto Alegre/RS. Essa situação, com dois vínculos além da pensão militar, não está amparada pelo art. 29 da Lei nº 3765/1960 e pela jurisprudência desta Casa, detalhada no relatório antecedente a este voto. 
5.	Desse modo, a concessão inicial de pensão militar em análise não pode prosperar, devendo o ato ser julgado ilegal, apresentando-se à referida beneficiária o direito a opção entre os cargos/proventos/benefícios acumulados indevidamente com a pensão militar.
Ante o exposto, VOTO por que o Tribunal adote a minuta de acórdão que submeto à consideração deste Colegiado.
TCU, Sala das Sessões Ministro Luciano Brandão Alves de Souza, em 7 de fevereiro de 2023.
Ministro JOÃO AUGUSTO RIBEIRO NARDES 
Relator